【裁判字號】    96,重訴,129
【裁判日期】    991029
【裁判案由】    履行契約
【裁判全文】
臺灣新竹地方法院民事判決             96年度重訴字第129號
原      告  卓錦鏞
原      告  卓文祥
原      告  卓政一
原      告  卓鍾梅雀
上列四人共同
訴訟代理人  陳由銓律師
被      告  卓錫鈴
被      告  卓政男
被      告  卓政宗
被      告  卓正德
被      告  卓正明
被      告  卓政良
被      告  卓恩民
被      告  卓恩立
上列八人共同
訴訟代理人  楊隆源律師
上列八人共同
複代理人    楊勝鈞
被      告  黛安娜卓泰塔格
                      3室78552
訴訟代理人  卓秀雲
上列當事人間履行契約事件，本院於民國99年10月11日辯論終結
，判決如下：
    主  文
原告之訴駁回。
訴訟費用由原告卓錦鏞、卓文祥各負擔六分之一、卓政一、卓鍾
梅雀各負擔三分之一。
    事實及理由
一、原告之聲明及陳述：
(一)、聲明：
  1.被告卓錫鈴、卓政男、卓政宗、卓正德、卓正明、卓政良、
    黛安娜卓泰塔格各應將坐落新竹縣竹東鎮○○○段第220、
    221、223-15、233-30地號土地，辦理應有部分64分之1 移
    轉登記予原告卓錦鏞，64分之1 移轉登記予原告卓文祥，64
    分之2 移轉登記予原告卓政一，64分之2 移轉登記予原告卓
    鍾梅雀。
  2.被告卓恩民、卓恩立各應將前開土地，辦理應有部分128 分
    之1 移轉登記予原告卓錦鏞，128 分之1 移轉登記予原告卓
    文祥，128 分之2 移轉登記予原告卓政一，128 分之2 移轉
    登記予原告卓鍾梅雀。
  3.訴訟費用由被告負擔。
(二)、陳述：
  1.原告請求被告應將系爭土地移轉登記予原告之依據如次：
  (1)被告被繼承人卓定國所出具之證憑書─座落竹東鎮○○○段
    220、221 、223-15、223-30地號等四筆土地( 以下稱系爭
    土地) 為兩造先人卓清源於民國35年4 月8 日向訴外人林阿
    文等人買給兩造四大房，各應有部分為四分之一，而暫用被
    告之被繼承人卓定國名義登記為所有人。為此，卓定國乃於
    民國( 下同)46 年1 月26日出具證憑書予原告等人執憑。上
    述證憑書內載：「事實上卓錦鎰持分八分之一、卓錦鏞持分
    八分之一、卓森田持分八分之二、卓政一持分八分之二」「
    暫用鄙人個人名義承買登記，嗣後若要登記時自當將前記土
    地抽出持分八分之六無償移轉登記返還台端等取得」等語，
    足證原告請求被告將原告應得之部分即系爭土地移轉登記予
    原告，係有所本，且屬正當，復且被告等人中，除被告黛安
    娜卓泰塔格外，皆已表示願將系爭土地移轉登記予原告，僅
    因目前與訴外人黃偉邦間返還土地買賣定金事件尚未解決而
    未便即行移轉登記予原告而已。
  (2)兩造於87年7 月所訂立之協議書─兩造於87年7 月在新竹市
    議員余泉霖見證下，就上述四筆土地之處分，曾達成協議，
    並訂立協議書，協議書中，被告已承認兩造就上述四筆土地
    ，兩造四大房之權利各4 分之1 ，如變賣取得價金時，扣除
    稅費後，由兩造四大房均分。由此亦足證被告已自認原告各
    房對於上述四筆土地，各具有4分之1之應有部分。
  (3)兩造在許修齊律師事務所所訂立之協議書─兩造除被告黛安
    娜卓泰塔格外，曾於民國95年7月12日，在許修齊律師事務
    所訂立協議書，約定上述四筆土地於兩造簽訂協議書日起三
    個月內，未能出售，上述土地登記名義人願無條件，按其他
    各大房( 即原告) 應有權利，移轉登記為其他各大房所有。
    茲因上述四筆土地已逾三個月未能出售，從而被告即應將系
    爭土地移轉登記予原告。
  (4)兩造於91年4 月5 日及於92年4 月25日所出具之委託書二份
     ( 如起訴狀附件) ─上開附件委託書中，被告自認上述四
     筆土地為兩造所共有。附件委託書中，載明上述四筆土地
    如出售，扣除相關費用後，由兩造四大房均分，如未能出售
    ，則將土地所有權按四房之持分，分別登記予各房名下。凡
    此，俱見被告應依兩造四房各四分之一持分之比例，分別登
    記予原告。
  (5)兩造於95年11月13日於李文傑律師事務所所訂立之協議書
    ─兩造於上開協議書內，皆承認上述四筆土地為兩造四房所
    共有，兩造四房之權義均為四分之一之比例。
  (6)上述四筆土地租金以往皆分四等分，兩造各房各取得4 分之
    1 之依據─系爭土地係兩造四房所共有，登記在被告之被繼
    承人卓定國名下。此除兩造於八十七年七月間訂有協議書及
    95年7 月12日訂有協議書可稽外，系爭土地自兩造87年簽訂
    協議書以還，佃農所付給之租金，均由被告分成四份，各房
    分得四分之一，詳如原告96年10月29日準備狀後附租金支票
    及估價單等所載，由此益證系爭土地，乃兩造所共有，原告
    各房應有部分為4分之1。
    綜上所述，系爭四筆土地既未能出售，則被告即應依約定將
    原告應得之應有部分，登記予原告，以維公平，並符兩造原
    先之約定。
  2.查兩造於87年11月所訂立之協議書( 下稱系爭協議書) 其上
    卓靜玉之印章確為卓靜玉所有，其證明方法如次：
  (1)系爭協議書上卓靜玉之印章，與兩造於91年4 月5 日所訂立
    之委託書上卓靜玉之印章相同( 詳起訴狀附件(一)(二)) 。
  (2)系爭協議書上卓靜玉之印章，與兩造於92年4 月25日所訂訂
    立之委託書上卓靜玉之印章相同( 詳起訴狀附件(三)) 。
  (3)上述協議書，其上甲方卓靜玉之印章，係卓靜玉委任其弟卓
    政雄來蓋。但因卓政雄當時人在大陸，故乃叫其妻陳孟桂處
    理。蓋章當日是由卓男昌用車載陳孟桂前來用印。此有卓男
    昌可證明其事。( 卓政雄、陳孟桂夫妻二人因飛機失事，同
    時死亡) 。自上述協議書所載及被告卓靜玉以往皆同意上述
    四筆土地之租金，由兩造四房各分取四分之一及其餘被告皆
    承認原告各房就上述四筆土地，應有部分各為四分之一等事
    證以觀，卓靜玉之繼承人即被告黛安娜卓泰塔格拒絕將系爭
    土地所有權移轉登記予原告，顯無理由。
  3.緣卓森田在兩造間為第四房。於民國95年1 月5 日逝死，而
    由其配偶卓鍾梅雀、長子卓男昌、長女卓麗玉三人繼承。(
    次子卓男志、三子卓男富，二人均拋棄繼承)。嗣上述繼承
    人卓鍾梅雀、卓男昌、卓麗玉三人於民國96年7 月27日訂立
    協議書，約明系爭土地被繼承人卓森田應有部分4 分之1，
    由卓鍾梅雀單獨辦理移轉登記。有該協議書第1 條所載可稽
    。訴外人卓男昌固為兩造於95年7 月12日所訂立協議書之乙
    方，惟由於訴外人卓男昌嗣已將上述協議書上所取得之權利
    ，移轉予原告卓鍾梅雀。職是之故，原告卓鍾梅雀基於權利
    讓與而取得上述協議書上所載之權利。此為本件起訴狀，未
    列訴外人卓男昌為原告之原因。從而原告卓鍾梅雀無論基於
    繼承卓森田之法律關係或受讓訴外人卓男昌之上述契約權利
    之法律關係，列為本件之原告，均無不合。有關卓男昌與卓
    鍾梅雀間權利讓與乙事，原告前已以起訴狀及準備狀對被
    告之送達，作為債權讓與原告之通知。
    綜合前揭說明，請求判決如聲請所述。
二、被告之聲明及陳述：
(一)、被告卓錫鈴、卓政男、卓政宗、卓正德、卓正明、卓政良、
    卓恩民、卓恩民(以下簡稱被告卓錫鈴等8人)部分：
  1.聲明：
  (1)原告之訴駁回。
  (2)訴訟費用由原告負擔。
  2.陳述：
  (1)坐落新竹縣竹東鎮○○○段第220 、221 、223-15、223-30
    地號等四筆土地為被告卓錫鈴、卓政男、卓政宗、卓正德、
    卓正明、卓政良、卓恩民、卓恩立等8 人與共同被告黛安娜
    卓泰塔格所共有，其中卓恩民、卓恩立權利範圍為16分之1
    ，其餘各人均為8 分之1 。
  (2)被告卓錫鈴等8 人本無移轉系爭土地所有權予原告之義務，
    原告卓政一曾經對被告卓錫鈴等八人及卓靜玉提出民事訴訟
    ，惟經本院民事庭（81年度訴字第747 號）及台灣高等法院
    民事庭（83年度上字第387 號）判決駁回確定。其後原告卓
    政一猶一再爭執，被告卓錫鈴等八人不堪其擾，在萬般無奈
    情形下，才在87年10月間與卓森田、卓政一、卓錦鎰及卓錦
    鏞簽立一紙協議書（即原告證據三），同意將系爭土地委託
    仲介公司出售，出售所得由四大房均分，但嗣後系爭土地並
    未能順利出售。民國95年7 月12日，被告卓錫鈴等八人重新
    與卓男昌、卓政一、卓錦鎰及卓錦鏞簽立一紙協議書（即原
    告證據四），重新約定四大房均同意於簽立協議書之日起三
    個月內尋覓買主，將系爭土地以不低於每坪新台幣二萬四千
    元之價格出售，耕地租佃關係由買主承受，若未能於三個月
    期限內出售，被告卓錫鈴等8人同意將屬於卓森田、卓政
    一、卓錦鎰及卓錦鏞等三大房所有的權利範圍移轉予該三大
    房所有，原告目前應係依據原證四之協議書提出本件請求。
  (3)被告卓錫鈴等八人固不爭執原証四協議書之真正及約定，但
    原證四之協議書簽立之後，因原告卓政一之努力，終於尋得
    買主，即訴外人黃偉邦。在卓男昌、卓政一、卓錦鎰及卓錦
    鏞等三大房同意之下，由被告卓錫鈴等八人以土地所有權人
    身分與黃偉邦於95年8月30日簽立不動產買賣契約書，由黃
    偉邦向被告卓錫鈴等八人買受系爭土地，約定總價為新台幣
    （下同）4582萬元，黃偉邦給付簽約款900萬元，被告卓錦
    錫鈴等八人則將系爭土地之所有權狀交付予訴外人潘慧敏代
    書，準備辦理系爭土地所有權移轉登記手續。系爭土地既已
    出售，原告即不能向被告卓錦錫鈴等八人請求移轉系爭土地
    所有權。
  (4)原告之所以會提出本件訴訟，其理由係黃偉邦並未依約給付
    第二期款，被告卓錫鈴等8 人乃定期催告給付，黃偉邦仍藉
    詞推託，被告卓錫鈴等8 人不得已行使解除權，解除上開買
    賣契約，買賣契約既已解除，被告卓錫鈴等8 人即應將系爭
    土地所有權移轉予原告。惟被告卓錫鈴等8 人認為基於後述
    理由，原告暫時不能對被告卓錫鈴等8人為請求：
  系爭土地之所有權狀目前在訴外人潘慧敏代書手中，辦理土
    地所有權移轉登記手續必須檢附土地所有權狀，若沒有土地
    所有權狀，將無法過戶。被告卓錫鈴等8 人曾經對潘慧敏起
    訴，請求返還系爭土地之所有權狀，鈞院民事庭雖判決被告
    卓錫鈴等8 人勝訴，但潘慧敏上訴二審，目前由台灣高等法
    院審理中。原告明知此事，因為被告卓錫鈴等8 人在該案件
    中所委任之訴訟代理人李文傑律師係原告指定，原告提出
    本件請求，殊屬令人不解。
  被告卓錫鈴等8 人雖對黃偉邦解除買賣契約，但黃偉邦亦聲
    明對於被告卓錫鈴等8 人解除買賣契約，因此有關買賣契約
    是否解除，在法律上尚未論定。民國95年11月13日，被告卓
    錫鈴等8 人與卓文祥、卓錦鏞、卓政一、卓男昌訂立一件協
    議書，約定俟買賣糾葛結束後，再行計算分配權利義務。換
    言之，「95年11月13日協議書第五點之約定」係對「95年7
    月12日協議書第四點之應有權利移轉登記請求權」附加停止
    條件。而因與黃偉邦之買賣契約糾葛尚未結束，上開停止條
    件並未成就，原告請求被告卓錦錫鈴等八人移轉系爭土地所
    有權，即無理由，至為明灼。
  (5)基於上述兩個理由，被告卓錫鈴等8 人認為暫時無法過戶給
    原告，但被告卓錫鈴等8 人同意等與黃偉邦之買賣糾葛結束
    ，即依原證四及被證三之協議書履行，原告不必急於一時，
    徒增訟累。
  (6)當初為能早日解決與黃偉邦間之買賣糾葛，被告卓錫鈴等8
    人才會對潘慧敏提出民事訴訟，請求返還系爭土地之所有狀
    。但本院民事庭雖判決潘慧敏應將系爭土地之所有權狀返還
    被告卓錫鈴等8 人，卻未對買賣契約是否合法解除作出認定
    。因此被告卓錫鈴等8 人認為單憑此一判決，與黃偉邦之買
    賣糾葛並未完全結束，恐怕必須再對黃偉邦提出一件「確認
    買賣關係不存在之訴訟」方能徹底解決，所以當原告要求與
    被告卓錫鈴等8 人和解時，被告卓錫鈴閱讀過判決後才予以
    婉拒，不意原告卻一再指摘被告卓錦錫鈴等八人不願和解。
    於被告卓錫鈴等8 人與黃偉邦等之前開爭執解決後，被告卓
    錫鈴等8 人同意依前開協議書移移轉前開土地應有部分予原
    告。
    綜合前開說明，請求判決駁回原告之訴。
(二)、被告黛安娜卓泰塔格部分：
     原告所提出之87年7 月所訂立之協調者上卓靜玉之印文，
     非卓靜玉所蓋用，當時卓靜玉亦不在國內，其印章均係委
     託卓秀雲保管，代為處理相關土地事宜，是以請求判決駁
     回原告之訴。
三、就原告前揭請求，本院判斷如下：
(一)、就原告請求被告卓錫鈴等8 人移轉系爭4 筆土地部分：
    原告主張依前開協議書內之約定，系爭土地既未出售，自應
    將原告應分得之部分，辦理移轉登記予原告，但被告卓錫鈴
    等8 人則主張與黃偉邦之買賣爭執尚未解決，尚有可能發生
    損害賠償之問題，自應於該買賣契約解決再辦理移轉登記。
    經查：
  1.原告與被告卓錫鈴等8 人，就原告與被告卓錫鈴等8 人，曾
    分別於87年7 月、95年7 月12日簽訂協議書，同意系爭土地
    係四大房所共有，並同意委託仲介公司出售，出售所得利益
    由四大房均分之事實，為原告與被告所不爭執，復有該協議
    書在卷可稽。
  2.依原告與被告卓錫鈴等8 人所簽訂之協議書，僅係載明系爭
    土地委託他人出售，所得利益由四大房均分，該協議書並無
    移轉登記之約定；，依卓靜玉以外之繼承人之代理人許修齊
    與原告於95年7 月12日所簽訂之協議書第3 點則約定「上開
    土地如於上述期間未能出售，該等土地登記名義人願無條件
    ，按其他各大房應有權利移轉登記為其他各大房所有。」有
    該協議書在卷可參( 本院卷一第22頁) ，且系爭土地於該協
    議書所定期間，由被告卓錫鈴等8 人以出賣人名義已出售給
    黃偉邦，價金4582萬元，給付定金900 萬元，其後雖因黃邦
    偉未依約給付第二期價金，致發生買賣糾紛，黃偉邦向本院
    提起加倍返定金之訴訟，經本院判決駁回，經黃偉邦提起上
    訴，現在臺灣高等法院審理中，為兩造所不爭執，原告雖主
    張，系爭土地既未於前開協議書所定之約定期間出售，被告
    卓錫鈴等8 人自應辦理轉登記，惟被告卓錫鈴等8 人與原告
    就處理黃偉邦間之買賣糾紛，於95年11月13日所簽訂之協議
    書第5 點中曾約定「五、上開買賣糾束後，立書人應視結束
    後之效果，履行下列約定：(三)乙、丙、丁三方中，如有不依
    上開約定履行者，甲方( 指被告卓錫鈴等8 人) 持第四條所
    載之本票，就所受損害行使權利，如有不足，甲方仍進一步
    追償，且於未完全受償前，得拒絕他方就上開土地行使權利
    ，土地如有另行處分，甲方並得直接就他人可得受領之款項
    中，直接先抵償之。」有該協議書在卷可稽( 本院卷一第57
    頁) ，是以依原告與被告卓錫鈴等8 人與原告95年11月13
    日所簽訂之協議書，於被告卓錫鈴等8 人與黃偉間之買賣契
    約糾紛未解決前，原告應不得請求被告卓錫鈴等8 人辦理移
    轉登記，現被告卓錫鈴等8 人與黃偉邦間買賣契約之訴訟既
    尚未審結確定，被告卓錫鈴等8 人以95年11月13日協議書之
    約定為由拒辦理移轉登記，應有理由。
(二)、就原告請求被告黛安娜卓泰塔格辦理系爭土地所有權應有部
    分辦理移轉登記部分：
    原告係以原告與被告黛安娜卓泰塔格之被繼承人卓靜玉於87
    年7 月簽訂之協議書，請求被告黛安娜卓泰塔格辦理系爭土
    地之所有權應有部分之移轉登記，被告黛安娜卓泰塔格則主
    張卓靜玉在該議書簽訂期間，並未在國內，是以否認該協議
    書係卓靜玉所簽。經查：
  1.原告與被告卓錫鈴等8 人之代理人卓正明、被告黛安娜卓泰
    塔格之被繼承人卓靜玉於87年7 月在原新竹市市議員余泉霖
    之協調下，簽訂協議書，同意變賣系爭土地，並將賣得之價
    款扣除相關之費用後，由四大房均分，有該協議書在卷可參
     (本院卷一第20頁)。
  2.被告黛安娜卓泰塔格雖主張卓靜玉在簽定該協議書時，並未
    在國內，該協議書顯然不是卓靜玉所蓋章，而證人卓男昌在
    本院審理時雖證稱該卓靜玉之印章係卓靜玉之弟卓政雄之太
    太陳孟桂所蓋的，因當時在協調時，需卓靜玉蓋章，而他知
    道卓靜弱很多事情都委託其卓靜玉卓政雄處理，所以他才連
    絡卓政雄，卓政雄表示，如果他出國，他太太陳孟桂會來蓋
    章，所以卓昌男才載陳孟桂到協調地點卓靜玉的章等語( 參
    見本院卷二第118-119 頁) ，是以該協議書上卓靜玉之章，
    並不是卓靜玉所親自用印，應可確認，但該印章縱係卓靜玉
    曾使用於其他文書，並不能即認卓靜玉有授陳孟桂在該協議
    書上用印，況原告亦未舉證證明卓靜玉有委託陳孟桂在協議
    書上用印，尚難認該協議書對卓靜玉發生效力。
  3.且縱認該協議書上對卓靜玉發生效力，該協議書僅係同意出
    售系爭土地，將得價款扣除相關費用由四大房均分，亦未論
    及移轉登記之事，經本院於最後一次言詞辯論期日再向原告
    確認，以該協議書內何條款約定為請求卓靜玉之繼承人被告
    黛安娜卓泰塔格辦理系爭土地所有權應有部分移轉登記之依
    據，原告亦無法提出明確說明，是以縱認該協議書內卓靜玉
    之印章係經卓靜玉所授權，因該協議書內並無所有權應有部
    分移轉登記之約定，原告以該協議書為起求被告黛安娜卓泰
    塔格辦理系爭土地有權應有部分移轉登記，亦屬無據。
四、綜合前開說明，原告與被告卓錫鈴等8 人等，雖曾約定就系
    爭土地，如未於約定期間出售，即應將原告應分得之應有部
    分移轉給原告，惟其後系爭土地已出售他人，且原告與被告
    卓錫鈴等8 人復於95年11月13日約定，在與黃偉邦之買賣糾
    紛解決前，被告卓錫鈴等8 人得拒絕原告就系土地行使權利
    ，而涉及該買賣契約之訴訟，現復在臺灣高等法院審理中，
    是以被告卓錫鈴等8 人拒絕原告請求辦理系爭土地之所有權
    應有部分之移轉登記自屬有理由，另就原告與被告黛安娜卓
    泰塔格部分，原告持以為請求協議上被告黛安娜卓泰塔格繼
    承人卓靜玉之印章並不是卓靜玉所為，原告復未能舉證證明
    卓靜玉有授權蓋章之陳孟桂代理同意該協議書事宜，自難認
    該陳孟桂該蓋章行為，對卓靜玉發生效力，且縱認發生效力
    ，該協上亦無涉及移轉登記相關事宜之約定，是以原告以該
    協議書為請求被告黛安娜卓泰塔格辦理移轉登記之約定，亦
    屬無據，故原告請求1.被告卓錫鈴、卓政男、卓政宗、卓正
    德、卓正明、卓政良、黛安娜卓泰塔格各應將坐落新竹縣竹
    東鎮○○○段第220 、221 、223-15、233-30地號土地，辦
    理應有部分64分之1 移轉登記予原告卓錦鏞，64分之1 移轉
    登記予原告卓文祥，64 分 之2 移轉登記予原告卓政一，64
    分之2 移轉登記予原告卓鍾梅雀；2.被告卓恩民、卓恩立各
    應將前開土地，辦理應有部分128 分之1 移轉登記予原告卓
    錦鏞，128 分之1 移轉登記予原告卓文祥，128 分之2 移轉
    登記予原告卓政一，128 分之2 移轉登記予原告卓鍾梅雀，
    均無理由，應予駁回。
五、本件事訴已致臻明確，兩造其餘攻擊防禦方法，經核與本案
    判決之結果不生影，爰不再予一一分別論述，附此敘明。
六、結論：原告之訴為無理由，依民事訴訟法第78條、第85條第
    1項但書判決如主文。
中    華    民    國    99    年    10    月    29    日
                  民事第一庭    法      官  王銘勇
以上正本係照原本作成。
如對本判決上訴，須於判決送達後 20 日內向本院提出上訴狀。
如委任律師提起上訴者，應一併繳納上訴審裁判費。
                                書記官  鄭明枝
中    華    民    國    99    年    10    月    29    日

司法院資訊處製作；財團法人民間司法改革基金會備份。
